臺灣高等法院臺南分院刑事判決
                                 110年度金上訴字第1255號
上  訴  人  臺灣嘉義地方檢察署檢察官
被      告  鍾孟澐



上列上訴人因被告加重詐欺等案件，不服臺灣嘉義地方法院110
年度金訴字第86號中華民國110年9月30日第一審判決（起訴案號
：臺灣嘉義地方檢察署109年度偵字第7814號），提起上訴，本
院判決如下：
    主  文
上訴駁回。
    理  由
一、公訴意旨略以：被告鍾孟澐明知將金融機構帳戶提供他人使
    用，並代為提領款項，該金融帳戶有遭他人挪為詐騙帳戶，
    供詐欺集團匯款及掩飾或隱匿犯罪所得財物目的使用之可能
    ，其自身亦將因此與詐欺集團成員共同實施詐欺取財及洗錢
    等犯罪，竟仍基於與詐欺集團成員共同實施詐欺取財及洗錢
    之犯意聯絡，將其將所申辦之玉山銀行○○分行（帳號：00000
    00000000號，下稱：玉山帳戶）及台新銀行○○分行（帳號：
    00000000000000，下稱台新帳戶）帳戶之帳號告知某詐騙集
    團成員。嗣該詐欺集團成員知悉前揭帳戶帳號後，即共同基
    於意圖為自己不法所有之犯意聯絡，（一）於民國108年10
    月16日10時32分前某時許，撥打電話予告訴人甲○○，假冒為
    其姪女阿莉，佯稱積欠債務，急需資金周轉云云，致告訴人
    甲○○陷於錯誤，而依指示於同日10時32分許，前往臺北成功
    郵局，臨櫃匯款新臺幣（下同）15萬元至玉山帳戶，被告隨
    即依詐欺集團成員之指示，前往玉山銀行嘉義分行提領30萬
    元（包含他人匯入之款項），並於嘉義市中山路星巴克門市
    交與某詐欺集團女性成員，以此方式詐騙上開款項得手並洗
    錢之。（二）於108年10月16日12時28分前某時許，撥打電
    話予告訴人乙○○，假冒為其姪女桑惠林，佯稱欲開抹茶店，
    急需資金周轉云云，致告訴人乙○○陷於錯誤，而依指示於同
    日12時28分許，前往第一銀行士林分行，臨櫃匯款47萬元至
    台新帳戶，被告隨即依詐欺集團成員之指示，前往台新銀行
    嘉義分行提領47萬元，並於嘉義市仁愛路麥當勞門市交與某
    詐欺集團男性成員，以此方式詐騙上開款項得手並洗錢之。
    因認被告涉犯刑法第339條之4第1項第2款詐欺及洗錢防制法
    第14條第1項、第2條第2款之洗錢等罪嫌。
二、犯罪事實應依證據認定之，無證據不得認定其犯罪事實；不
    能證明被告犯罪者，應諭知無罪之判決，刑事訴訟法第154
    條第2項、第301條第1 項分別定有明文。而認定不利於被告
    之事實，須依積極證據，苟積極證據不足為不利於被告事實
    之認定時，即應為有利於被告之認定，更不必有何有利之證
    據；又事實之認定，應憑證據，如未能發現相當證據，或證
    據不足以證明，自不能以推測或擬制之方法，以為裁判基礎
    。另依刑事訴訟法第161條第1項規定，檢察官對於起訴之犯
    罪事實，應負提出證據及說服之實質舉證責任，倘其所提出
    之證據，不足為被告有罪之積極證明，或其指出證明之方法
    ，無從說服法院以形成被告有罪之心證，基於無罪推定之原
    則，自應為被告無罪判決之諭知（最高法院30年上字第816
    號、40年台上字第86號、92年台上字第128號判例意旨參照
    ）。再按犯罪事實之認定，係據以確定具體的刑罰權之基礎
    ，自須經嚴格之證明，故其所憑之證據不僅應具有證據能力
    ，且須經合法之調查程序，否則即不得作為有罪認定之依據
    。倘法院審理之結果，認為不能證明被告犯罪，而為無罪之
    諭知，即無前揭第154條第2項所謂「應依證據認定」之犯罪
    事實之存在。因此，同法第308條前段規定，無罪之判決書
    只須記載主文及理由。而其理由之論敘，僅須與卷存證據資
    料相符，且與經驗法則、論理法則無違即可，所使用之證據
    亦不以具有證據能力者為限，即使不具證據能力之傳聞證據
    ，亦非不得資為彈劾證據使用。故無罪之判決書，就傳聞證
    據是否例外具有證據能力，本無須於理由內論敘說明（最高
    法院100年度台上字第2980號判決意旨參照）。
三、公訴意旨認被告涉犯刑法第339條之4第1項第2款詐欺及洗錢
    防制法第14條第1項、第2條第2款之洗錢等罪嫌，無非係以
    ：被告之供述、證人即告訴人甲○○與乙○○之證述、郵政跨行
    匯款申請書、證人甲○○郵局帳戶存摺影本、受理詐騙帳戶通
    報警示簡便格式表、第一銀行匯款申請書、證人乙○○第一銀
    行帳戶存摺影本、玉山帳戶及台新帳戶基本資料及交易明細
    等為被告有罪之論據。
四、訊據被告固坦承有將其所申請之金融帳戶資訊提供予他人，
    並從自己之金融帳戶內提領款項交與他人，然堅詞否認有何
    加重詐欺取財、洗錢之故意，辯稱：「我只是急著辦理貸款
    ，看到網路上的借款廣告，就打電話去詢問，對方自稱是台
    新銀行專員，叫我要提供帳戶給他辦理貸款事宜，並說會以
    匯款至我的金融帳戶之方式，測試我的帳戶是否正常，銀行
    匯入金錢後，我如不歸還，就會被銀行提告侵占、詐欺等罪
    ，我也是遭人詐騙，我沒有犯罪之故意。」等語。經查：
（一）告訴人甲○○與乙○○確於上開時、地，經詐欺集團真實姓名
      年籍不詳之成員施用詐術後，陷於錯誤，而匯款至被告上
      開帳戶內，再由被告前往台新銀行嘉義分行提領47萬元後
      ，於嘉義市仁愛路麥當勞門市前，交予詐欺集團真實姓名
      年籍不詳之男性成員等情，乃被告所不爭執者，核與證人
      即告訴人甲○○與乙○○於警詢時之指訴相符，並有郵政跨行
      匯款申請書、證人甲○○郵局帳戶存摺影本、受理詐騙帳戶
      通報警示簡便格式表、第一銀行匯款申請書、證人乙○○第
      一銀行帳戶存摺影本、被告玉山帳戶及台新帳戶基本資料
      及交易明細在卷可查，是此部分之事實，固堪以認定。
（二）又詐欺罪或洗錢罪之處罰，不論是正犯或從犯，均應以行
      為人主觀上具有共同（幫助）詐欺或洗錢之直接故意或間
      接故意者為限。本件被告辯稱：其係因急需金錢，欲辦理
      貸款，見到網路上的借款廣告，即與對方連繫，對方佯稱
      可為其辦理貸款，但需提供個人金融帳戶資料給對方，且
      嗣因對方要求其將帳戶內之金額提領返還，否則即要提告
      其侵占、詐欺等語，業據原審法官當庭請其出示LINE對話
      紀錄，請同仁拍照為證（見原審卷第41頁）。
（三）觀諸上開對話內容，對方於108年10月1日、14日各分別傳
      送「麻煩請留下電話姓名我儘快跟您聯絡謝謝」、「公司
      地址、電話、統編、雙證件正反兩面，戶籍謄本（全戶）
      ，兩個銀行帳戶封面，兩個緊急聯絡人姓名、電話和關係
      （三等親以內），機車貸款繳款明細、機車行照」、「麻
      煩回答同意的同時附上手持身分證的相片」、「鍾孟澐小
      姐請你保證把我轉給你的錢在24小時之內還給我，如果沒
      有還給我，就是涉及侵佔、竊盜、詐騙等罪嫌，請問你是
      否同意」、「麻煩要一個一個拍，謝謝」等訊息予被告（
      見原審卷第46至49、60頁），故被告即分別回傳自己之姓
      名及電話，自己之公司地址及電話、女兒之姓名及電話、
      母親之姓名及電話（見原審卷第60、46至54頁），嗣於10
      8年10月15日對方要被告前往銀行取款交付後，並以LINE
      告知被告稱「鍾小姐，今天轉匯給妳的30萬元跟47萬元我
      已經收到，總數是77萬元」（見原審卷第107頁）。於108
      年10月18日被告再向對方表示「林先生今天可以用好嗎快
      要2點了沒我今天很需要這筆錢」、「我的案件到底有沒
      有好了沒有因為人家都在等我的錢」、「到底怎麼樣了你
      也要跟我說一下啊」予對方，且截至同年月28日前，被告
      仍不斷撥打LINE電話予對方，但皆未獲對方回應，期間被
      告還傳送「為什麼都不接電話你們是不是騙人的」及自己
      將要報警處理等語（見原審卷第78至91頁），是被告上開
      其亦屬遭詐欺集團成員所詐騙等辯解，自尚非無據，應可
      採信。
（四）又依檢察官所提之證據，僅足以證明被告客觀上確有提供
      金融帳戶資訊、並代為提領款項交付等行為，就被告於上
      開行為時，主觀上是否確有共同或幫助詐欺及洗錢之直接
      故意或間接故意，則尚難以證明。故依檢察官所舉之證據
      ，就被告涉犯共同或幫助詐欺及洗錢罪，尚未達於通常一
      般之人均不致有所懷疑，而得確信其為真實之程度。
五、檢察官依告訴人請求之上訴意旨略以：被告並非涉世未深之
    少年，見到網路上之借款廣告即與詐欺集團成員聯繫，顯已
    逾一般人之日常生活經驗，復與金融業界貸款方式有別，被
    告並因此提供上開2帳戶予集團成員，且經詐欺集團成員指
    示前往銀行臨櫃提領款項2次，主觀上自難認被告完全毫無
    所悉本件犯行。再退步言，縱認被告難以成立本件共同正犯
    ，參諸實務見解，其不確定之幫助故意甚明，亦應構成幫助
    詐欺及洗錢罪嫌，至為明確等語。然查：判斷行為人所為究
    係受騙或參與他人犯罪，應依行為人當時所處情境、其有無
    獲利、提供帳戶資料予他人之原因及其與詐騙集團成員間之
    關係為何等原因予以綜合判斷，而與行為人之年齡、學歷、
    先前之工作經驗、認知、生活經驗、社會歷練或社會一般常
    情與通常經驗及有無查證對方之身分等均無必然之關聯，此
    觀諸社會上不乏有年長者、或工作經驗豐富者，或高學歷、
    高職位之人，仍遭詐騙之情形即知。本案依前所述，被告為
    辦理貸款，在未查明對方真實身分之情形下即應他人之要求
    提供金融帳戶資訊予他人，並代為提領款項與對方，其情固
    有不合社會一般常情之處，惟處在當時被告本身經濟能力欠
    佳之弱勢且急迫之情況下，要求被告具有充分、完全之判斷
    能力及一般理性正常人應有之辨識能力，實屬過苛。故即便
    被告行為時，已非屬涉世未深之少年，且先前曾有貸款且無
    須提供金融帳戶資訊並代為提領款項之經驗，或有相當之工
    作及社會歷練，在缺錢窘迫及急迫輕率之情形下，難免亦會
    有因一時思慮不週而降低危機意識及警覺性，以致疏未注意
    而為之，雖此最終造成告訴人2人之錢財受損難以追回而不
    足取，惟仍難遽認其主觀上確有預見其行為將參與或幫助他
    人犯罪之直接故意，或遽認其確有預見其行為將因而參與或
    幫助他人犯罪而不違背其本意之間接故意。是故，尚難以被
    告非涉世未深之少年，其見到網路上借款廣告即與詐欺集團
    成員聯繫，與一般人之日常生活經驗或金融業界貸款方式有
    別，即遽行認定被告主觀上是基於共同或幫助詐欺、洗錢之
    直接或間接故意始為之。
六、綜上所述，依檢察官所舉之證據，尚未達於通常一般之人均
    不致有所懷疑，而得確信其為真實之程度。此外，本院依卷
    內現存全部證據資料，復查無其他積極具體證據足資認定被
    告確有檢察官所起訴之犯行，即屬不能證明被告犯罪，揆諸
    前開說明，自應為被告無罪之諭知。　
七、原審以不能證明被告犯罪，而為被告無罪之諭知，核無違誤
    ；檢察官上訴意旨，仍執前詞，指摘原判決不當，為無理由
    ，應予駁回。　　
據上論斷，應依刑事訴訟法第368條，判決如主文。
本案經檢察官吳咨泓提起公訴；檢察官陳昱奉提起上訴，檢察官
王全成到庭執行職務。
中　　華　　民　　國　　111 　年　　3 　　月　　8 　　日
                  刑事第四庭    審判長法  官  郭玫利　
                                      法　官  陳金虎
                                      法  官  林臻嫺

以上正本證明與原本無異。
檢察官如不服本判決應於收受本判決後20日內向本院提出上訴書
，其未敘述上訴理由者並得於提起上訴後20日內向本院補提理由
書（但應受刑事妥速審判法第9條第1項各款規定之限制）。
本件被告不得上訴。
　　　　　　　　　　　　　　　　　　　書記官　劉素玲
中　　華　　民　　國　　111 　年　　3 　　月　　8 　　日